【裁判字號】    97,消債更,113
【裁判日期】    980216
【裁判案由】    更生事件
【裁判全文】
臺灣花蓮地方法院民事裁定           97年度消債更字第113號
聲  請  人  甲○○
                      號
代  理  人  乙○○
                      號
上列當事人因消費者債務清理事件聲請更生，本院裁定如下：
    主  文
聲請駁回。
聲請費用由聲請人負擔。
    理  由
一、聲請意旨略以：聲請人有不能清償債務情事，前已提出債權
    人清冊，以書面向最大債權金融機構請求共同協商債務清償
    方案，惟因物資上揚且薪資無調整之情況下，聲請人尚須負
    擔母親、妻子及小孩四人之扶養費，以及聲請人罹患身心障
    礙（精神上異常）並住院、母親自數年前迄今日趨嚴重之骨
    刺及心臟病之醫療費用，聲請人益加難以支付每月之協商金
    額，以致毀諾等語。
二、按「聲請更生或清算不合程式或不備其他要件者，法院應以
    裁定駁回之，但其情形可以補正者，法院應定期間先命補正
    」，消費者債務清理條例第8條定有明文。又「債務人與金
    融機構協商成立者，不得聲請更生或清算。但因不可歸責於
    己之事由，致履行顯有重大困難者，不在此限」；「本條例
    施行前，債務人依金融主管機關協調成立之中華民國銀行公
    會會員辦理消費金融案件無擔保債務協商機制與金融機構成
    立之協商，準用前項之規定」，復為消費者債務清理條例（
    下稱債清條例）第151條第5項、第6項所明定。再按依債務
    人與金融機構協商成立者，除非因不可歸責於己之事由，致
    履行顯有重大困難，否則不得聲請更生或清算，消費者債務
    清理條例第151條第5項規定意旨甚明。是債務清償方案成立
    後，固由債務人按其條件履行，惟需於其後發生情事變更，
    在清償期間收入或收益不如預期，致該方案履行困難甚或履
    行不能，因不可歸責於己，始能聲請更生或清算。此項規定
    旨在避免債務人任意毀諾已成立之協商，濫用更生或清算之
    裁判上債務清理程式，蓋以債務清償方案係經當事人行使程
    序選擇權所為之債務清理契約，債務人應受該成立之協定所
    拘束。債務人既已與金融機構協商成立，如認該協商方案履
    行有其他不適當情形，自仍應再循協商途徑謀求解決。
三、經查：
  (一)聲請人稱本身因債務問題導致其罹患身心障礙（精神上異常
    ）並住院，及其母親罹患「骨刺、心臟病等疾病」多年等情
    ，迄今均未舉證證明之，是聲請人前揭所述是否屬實，已屬
    可疑，尚難盡信。況縱認屬實，聲請人因債務問題而罹患身
    心障礙（精神上異常）及其母親罹患「骨刺、心臟病等疾病
    」之事實，均在其與銀行協商成立之前，為聲請人協商前審
    究自身還款能力所得考量之因素，自非協商成立後不可歸責
    於己，致履行有重大困難之事由。
  (二)次查，聲請人配偶乙○○年僅28歲，且95年有薪資所得5,56
    4元、96年亦有薪資所得52,721元，此有戶籍謄本及95年度
    、96年度綜合所得稅各類所得資料清單附卷可稽（見本院卷
    第20、30、31頁），參以聲請人亦未陳報其配偶乙○○有何
    殘疾或不能工作之事由，顯見聲請人之配偶乙○○並非無謀
    生能力之人，而有能力與聲請人共同分擔家庭生活費用之支
    出，卻未盡其對聲請人及子女之扶養義務。由此觀之，聲請
    人獨自負擔其自身與配偶所需家庭生活費用，乃屬其自願獨
    力負擔，且其明知無法獨立負擔其與配偶二人家庭生活費用
    及協商成立之金額，卻縱容其配偶不事生產且毋須承擔家庭
    生活費用，反由身患身心障礙（精神上異常）之聲請人賺取
    薪資養活其與配偶乙○○、子女，致履行協議困難，亦顯非
    屬不可歸責於己之事由。
  (三)再者，聲請人前於消費者債務清理條例施行前即95年6月27
    日，曾依金融主管機關協調成立之中華民國銀行公會會員辦
    理消費金融案件無擔保債務協商機制，與遠東銀行協商成功
    ，達成分期還款協議，同意自同年7月起分80期，利率為0％
    ，每月10日清償新台幣（下同）14,000元，惟聲請人從未履
    行協商金額即於同年9月1日確認毀諾，且毀諾當時聲請人仍
    任職於和平電力股份有限公司，每月薪資收入約為33,164元
    等情，有財團法人金融聯合徵信中心債務協商還款資訊、財
    政部臺灣省北區國稅局95年度綜合所得稅各類所得資料清單
    及台北富邦商業銀行函附之債務協商協議書附卷可稽，足認
    聲請人毀諾當時與協商時之收入情形並無差異，其於協商成
    立後至毀諾期間，亦未發生有何情事變更，致協商方案履行
    困難甚或履行不能之情形，則聲請人既有固定收入之履行能
    力，縱有履行不便，即使已就協商結果毀諾，亦得經由個別
    債權銀行協商程式以求適當履債。準此，堪認聲請人尚乏不
    可歸責於己致履行顯有重大困難之情形可言。是聲請人即債
    務人稱其曾於條例施行前，與各債權銀行就無擔保債務成立
    協商，然該協商有因非可歸責於聲請人事由，致履行顯有重
    大困難之情事等情，自不足採信。
四、綜上，本件聲請人既無不可歸責之事由，依原協商條件履行
    亦非顯有重大困難，應屬聲請更生之要件不備，且又無從補
    正，依首揭條文之意旨，自應駁回其更生之聲請，爰裁定如
    主文所示。
中    華    民    國    98    年    2     月    16    日
                        臺灣花蓮地方法院民事庭
                            法      官  陳燁真
以上正本係照原本作成。
如不服本裁定，應於裁定送達後10日內向本院提出抗告狀（應抄
附繕本），並繳納抗告費新臺幣壹仟元。
中    華    民    國    98    年    2     月    16    日
                            法院書記官  陳蓮茹


司法院資訊處製作；財團法人民間司法改革基金會備份。
